【裁判字號】    94,易,674
【裁判日期】    950525
【裁判案由】    詐欺
【裁判全文】
臺灣屏東地方法院刑事判決               94年度易字第674號
公  訴  人  臺灣屏東地方法院檢察署檢察官
被      告  丙○○
            乙○○
上  一  人
選任辯護人  楊昌禧律師
上列被告因詐欺案件，經檢察官提起公訴（93年度偵字第4130號
），本院判決如下：
    主  文
丙○○、乙○○共同以詐術得財產上不法之利益，未遂，各處有
期徒刑陸月，如易科罰金，均以佰元折算壹日。
    事  實
一、丙○○因積欠甲○○○債務，與甲○○○於92年9 月30日前
    往代書劉德鳳處見證並簽訂和解契約，約定由丙○○清償甲○○○新台幣（下同）840000元之債務，每月分期清償1000
    0 元（下稱第1 份和解書）。丙○○及其兄乙○○明知已簽
    訂該份和解書，竟仍共同意圖為得財產上不法之利益，利用
    甲○○○不識字且曾告知其兄弟2 人遺失該份和解書之機會
    ，於92年10月13日上午，由乙○○事先擬妥丙○○與甲○○○債務折為75000 元內容之和解書（下稱第2 份和解書），
    並在高雄縣林園某道路旁，向甲○○○誆稱因未於第1 份和
    解書載明關於與本件債務有關之本票處理問題，是必須再行
    簽訂第2 份契約，致甲○○○陷於錯誤，在第2 份和解書上
    簽名且蓋押指印，以免除丙○○積欠甲○○○765000元之債
    務。嗣因甲○○○聲請本院民事庭對丙○○發支付命令，經
    丙○○聲明異議並提出第2 份和解書進入民事審理程序，經
    本院民事庭查明後，認甲○○○於簽訂第2 份和解書之際，
    乃出於丙○○與乙○○之誤導，並於言詞辯論期日以口頭撤
    銷錯誤而為之意思表示，故於93年8 月17日以93年度訴字第
    222 號判決丙○○應給付甲○○○765000元暨遲延利息，丙○○不服提出上訴，經臺灣高等法院高雄分院民事庭於94年
    4 月6 日以93年度上易字第232 號判決駁回上訴而確定，始
    未能得逞。
二、案經本院民事庭法官審理上開民事訴訟依職權義務告發臺灣
    屏東地方法院檢察署檢察官偵查起訴。
    理  由
壹、程序部分
一、按「證人、鑑定人依法應具結而未具結者，其證言或鑑定意
    見，不得作為證據」，刑事訴訟法第158 條之3 定有明文。
    且如共同被告係以「被告之身分」接受訊問，對於其他被告
    涉案部分，並未依「證人之身分」具結作證，仍不得以該陳
    述作為其他被告有罪判決之證據，否則即與證據法則有違，
    最高法院94年度台上字第913 號判決採同一見解。本件共同
    被告丙○○於92年10月14日於偵查中向檢察官陳述之筆錄，
    因未改以證人身分令其具結後陳述，故上開檢察官之訊問筆
    錄涉及另一被告乙○○犯罪事實之部分，係依法應具結而未
    具結之證言，無證據能力。證人甲○○○於同日在偵查中向
    檢察官所為之陳述，並未依法令其具結，亦無證據能力。
二、按刑事訴訟法第159 條第1 項雖規定，被告以外之人於審判
    外之言詞或書面陳述，除法律有規定外，不得作為證據。惟
    同法第159 條之5 第2 項已規定，當事人、代理人或辯護人
    於法院調查證據時，知有第159 條第1 項不得為證據之情形
    ，而未於言詞辯論終結前聲明異議者，視為有前項之同意（
    指同條第1 項之同意作為證據）。又「刑事訴訟法第159 條
    之5 明定：『被告以外之人於審判外之陳述，雖不符前四條
    之規定，而經當事人於審判程序同意作為證據，法院審酌該
    言詞陳述或書面陳述作成時之情況，認為適當者，亦得為證
    據。』、『當事人、代理人或辯護人於法院調查證據時，知
    有第159 條第1 項不得為證據之情形，而未於言詞辯論終結
    前聲明異議者，視為有前項之同意。』，其立法理由在於傳
    聞證據未經當事人之反對詰問予以核實，乃排斥其證據能力
    。惟當事人如放棄對原供述人之反對詰問權，於審判程序表
    示同意該等傳聞證據可作為證據，此時，法院除認該傳聞證
    據欠缺適當性外，自可承認其證據能力。又當事人、代理人
    或辯護人於調查證據時，知有刑事訴訟法第159 條第1 項不
    得為證據之情形，卻表示『對於證據調查無異議』、『沒有
    意見』等意思，而未於言詞辯論終結前聲明異議者，應視為
    已有將該等傳聞證據採為證據之同意。」最高法院93年度台
    上字第3533號、94年度台上字第2976號判決亦採同一見解。
    經查本案被告丙○○、乙○○、被告乙○○之選任辯護人及
    檢察官於本院準備程序期日、審判期日，對本案證人劉德鳳
    於92年10月14日經具結之偵訊筆錄、證人甲○○○於93年9
    月7 日經具結之偵訊筆錄，於審判期日就本院一一提示之證
    據於言詞辯論終結前，均未就所調查之證據主張有刑事訴訟
    法第159 條第1 項不得為證據之情形，是參照上開說明要旨
    ，本案經調查之證據，均有證據能力。
三、被告以外之人於審判外之言詞或書面陳述，除法律有規定外
    ，不得作為證據，刑事訴訟法第159 條第1 項定有明文。而
    本條所謂法律有規定者，係指本法第159 條之1 至第159 條
    之5 等規定，是顯然被告以外之人於審判外之言詞陳述或書
    面陳述，並不當然不得作為證據。而刑事訴訟法第159 條之
    1 規定被告以外之人於審判外向法官所為之陳述，得為證據
    。此條所謂被告以外之人，係包含共同被告、共犯、被害人
    、證人等，渠等於法官面前所為之陳述（含書面及言詞），
    因其陳述係在法官面前為之，故不問係其他刑事案件之準備
    程序、審判期日或民事事件或其他訴訟程序之陳述，均係在
    任意陳述之信用性已受確定保障之情況下所為，因此該等陳
    述應得作為證據。則證人劉德鳳、民事案件原告甲○○○、
    民事案件被告丙○○於本院另案民事案件中所為供述（包括
    93年6 月10日、7 月13日言詞辯論筆錄），乃屬其等人於法
    官面前所為之陳述，自屬上開傳聞法則之例外。至於本件被
    害人甲○○○及被告丙○○於另案民事案件中所具之身分既
    屬原告及被告，本非民事訴訟法第312 條所指應命具結之證
    人身分，自無具結之問題，故民事案件原告甲○○○與民事
    案件被告丙○○之陳述，於上開民事案件中雖未經具結，然
    其程序為正當，固非無證據能力。
貳、實體部分
一、訊據被告丙○○固承認確有積欠甲○○○840000元之債務，
    且有各別簽訂上開2 份和解契約一情，惟辯稱之所以簽訂第
    2 份和解書，且甲○○○同意將債務折為75000 元，乃因其
    他金額改由伊與其餘執票人處理之故，並無施用詐術云云；
    被告乙○○固坦承有隨同被告丙○○與甲○○○簽訂第2 份
    和解書一節，然辯稱伊92年10月13日當日僅開車偕同被告丙○○前往甲○○○住處，伊對於被告丙○○與甲○○○之間
    債權債務關係全然不知，係由被告丙○○與甲○○○在車上
    談好條件之後，方由伊現場代筆云云。惟查：
（一）本件被告丙○○與甲○○○於92年10月13日簽訂第2 份和
      解書，內容為被告丙○○積欠甲○○○之所有債務，經雙
      方協議後折為75000 元之前，確曾於92年9 月30日，由證
      人劉德鳳見證在其處簽訂第1 份為處理包括750000元、90
      000 元等二筆債務，金額共計840000元之和解書一節，除
      據被告丙○○於本院民事庭審理93年度訴字第222 號一案
      93年6 月10日言詞辯論期日時一度自承（見本院民事庭93
      年度訴字第222 號卷93年6 月10日言詞辯論筆錄），與其
      於臺灣高雄地方法院檢察署檢察官偵查92年度偵字第2037
      3 號、92年度偵字第20857 號一案92年10月14日偵訊時之
      供述相符（見臺灣高雄地方法院檢察署檢察官92年度偵字
      第20373 號偵查案卷92年10月14日偵訊筆錄），並經其於
      本院審理中所自承（見本院卷95年3 月20日準備程序筆錄
      ），核與證人劉德鳳、甲○○○於本院民事庭審理、偵訊
      、本院審理中之證述相符（見臺灣高雄地方法院檢察署檢
      察官92年度偵字第20373 號偵查案卷92年10月14日偵訊筆
      錄、本院民事庭93年度訴字第222 號卷93年7 月13日言詞
      辯論筆錄、93年度偵字第4130號卷93年9 月7 日偵訊筆錄
      、本院卷95年5 月11日審理筆錄），堪信為真。是本件爭
      點主要在於，被告丙○○之債權人甲○○○是否同意將被
      告丙○○積欠之債務減免為75000 元，而應允在距離簽訂
      第1 份和解書不到2 週之時間內，再行簽訂第2 份和解書
      。
（二）經查，證人甲○○○於本院民事庭審理93年度訴字第222
      號時業已證稱當時其曾告訴被告丙○○保存在其處之第1
      份和解書已經遺失，被告丙○○才利用機會與之簽訂第2
      份和解書；因其不識字，所以是由被告乙○○1 人持業已
      書寫完成之第2 份和解書，在車上向其解釋上面的內容係
      ：被告丙○○願意償還840000元之債務，然若事後其覓得
      先前被告丙○○簽發之本票，則不得重複請求云云，其方
      為簽名並壓印指紋（見本院民事庭93年度訴字第222 號卷
      93 年6月10日言詞辯論筆錄、7 月13日言詞辯論筆錄、本
      院卷95年5 月11日審理筆錄），顯證甲○○○並無將被告
      丙○○上開債務縮減為75000 元之意，其之所以應允簽訂
      第2 份和解書，係出於被告丙○○與乙○○詐稱因未於第
      1 份契約書載明關於與本件債務有關之本票處理問題，是
      必須再行簽訂第2 份和解書之故。
（三）被告丙○○雖辯稱之所以簽訂第2 份和解書，且甲○○○
      亦同意將債務折為75000 元，乃因其他金額已約定改由伊
      與其餘執票人處理之故，伊並無施用詐術；然查被告丙○○與債權人甲○○○為處理本件借款債務既已成立和解條
      件為840000元之第1 份和解契約，依常理除債務人另提供
      其他給付或讓步以為誘因外，債權人自無在成立和解後不
      到2 週內（92年9 月30日至同年10月13日）又接受金額尚
      不及原約定10分之1 之履行條件而另立契約；況據證人劉
      德鳳於本院民事庭審理93年度訴字第222 號時結證稱被告
      丙○○與甲○○○於92年9 月30日協調簽訂第1 份和解書
      內容時，被告丙○○即要求甲○○○交出持有發票人為丙○○之本票，而在場之甲○○○已表示本票業已遺失等語
      （見本院民事庭93年度訴字第222 號卷93年7 月13日言詞
      辯論筆錄），顯見被告丙○○於簽訂第1 份和解書之際，
      應已明瞭本票問題尚未處理，卻未當場表示為解決爾後因
      未取回本票可能衍生問題預為保留之約定，竟於相隔2 週
      方以此為藉口，謊邀甲○○○再行簽訂第2 份和解書，其
      所辯實有可議；又本件被告丙○○與甲○○○2 人間之債
      權債務問題已纏訟經年，自92年8 月間至今，無論歷次偵
      查、民事、刑事審理過程中，被告丙○○均未曾提出之所
      以甲○○○同意將債務折為75000 元而簽訂第2 份和解契
      約，乃因其他金額（即765000元）已約定改由伊與其餘執
      票人處理之理由，竟遲至本院95年3 月20日開準備程序之
      際，被告丙○○方才提出此項解釋，更足證此為臨訟之際
      所編撰之飾責之詞；又假使此開辯詞為真，據被告丙○○
      於本院審理自承，自簽訂第2 份和解書即92年10月13日迄
      今，均未有任何執票人向伊追索（見本院卷95年5 月11日
      審理筆錄），而將近2 年半餘之時間，竟未有任何執票人
      向被告丙○○追償高達765000元之債務？其不合常理至甚
      ，所辯不足採信。
（四）被告乙○○雖辯稱伊92年10月13日當日僅開車偕同被告丙○○前往甲○○○住處，伊對於被告丙○○與甲○○○之
      間債權債務關係全然不知，係由被告丙○○與甲○○○在
      車上談好條件之後，方由伊現場代筆云云；惟查被告丙○○於於本院民事庭審理93年度訴字第222 號一案93年6 月
      10日言詞辯論期日時自承：第2 份和解書係哥哥乙○○在
      車上與甲○○○簽妥之後，我才去簽名（見本院民事庭93
      年度訴字第222 號卷93年6 月10日言詞辯論筆錄），核與
      證人甲○○○於偵訊、本院審理時證稱：簽第2 份和解書
      係由被告乙○○事先擬妥並在車上告知其內容係被告丙○○願意償還84 0000 元，然若事後覓得先前簽發之本票，
      則不得重複請求等，其方在和解書上簽名並壓印指印，當
      時被告丙○○並不在現場，和解書上亦尚無被告丙○○之
      簽名等語相符（見93年偵字第4130號卷93年9 月7 日偵訊
      筆錄、本院民事庭93年度訴字第222 號卷93年6 月10 日
      言詞辯論筆錄、本院卷95年5 月11日審理筆錄），足徵案
      發之際，確僅被告乙○○1 人持業已擬妥內容之第2 份和
      解書在車上向甲○○○詐稱如上，其所辯係由被告丙○○
      與甲○○○在車上商談，伊僅代筆之詞，顯屬虛偽，其有
      參與本件詐欺犯行自明。
（五）綜上顯證被害人甲○○○指述其與被告丙○○前已就同一
      債之關係訂有如上所述和解內容之第1 份和解書，第2 份
      和解書係被告丙○○與乙○○利用其不識字而予誆騙下所
      為，用以免除被告丙○○積欠甲○○○765000元債務，與
      甲○○○認知之內容不符，堪信為真，被告2 人詐欺犯行
      洵可認定。
二、被告2 人明知被告丙○○對被害人甲○○○負有840000元之
    債權，竟心存欺詐，利用其不識字而予誆騙，致甲○○○簽
    署債務折為75000 元內容之第2 份和解書，以免除被告丙○○對甲○○○高達765000元之債務，雖因民事訴訟審理後發
    覺上開情事判決被告丙○○敗訴故未能得逞，被告2 人仍係
    以虛構事實之方式著手於詐欺行為，且因所謂免除債務部份
    並非獲取具體現實之財物，應負詐欺得利未遂罪責。核被告
    2 人上揭所為，均係犯刑法第339 條第2 項、第3 項之詐欺
    得利未遂罪。又被告2 人著手於詐欺得利犯行而不遂，為未
    遂犯，爰依刑法第26條前段規定按既遂犯之刑減輕之。被告
    2 人就上開犯行具有犯意聯絡及行為分擔，為共同正犯。爰
    審酌被告2 人既然明知被告丙○○對甲○○○負有840000元
    之債務且業已簽訂第1 份和解書，竟仍簽訂減折債務為7500
    0 元之第2 份和解書，向不識字之甲○○○佯稱因未於第1
    份和解書載明關於與本件債務有關之本票處理問題，是必須
    再行簽訂第2 份契約，致甲○○○陷於錯誤，同意再行簽訂
    第2 份和解書，並向本院民事庭針對甲○○○聲請發支付命
    令聲明異議，不僅浪費司法資源，更有導致法院為不正確判
    決之可能，且被告2 人犯後一再飾詞否認，態度不佳，但念
    渠等所為並未因此造成本院誤判等一切情狀，論處被告丙○○、乙○○共同以詐術得財產上不法之利益未遂罪，均處有
    期徒刑6 月，併諭知易科罰金之折算標準。
據上論斷，應依刑事訴訟法第299 條第1 項前段，刑法第28條、
第339 條第3 項、第2 項、第26條前段、第41條第1 項前段，罰
金罰鍰提高標準條例第1 條前段、第2 條，判決如主文。
本案經檢察官吳岳輝到庭執行職務。
中    華    民    國    95    年    5     月    25    日
                  刑事第一庭    審判長法  官  潘正屏
                                      法  官  黃聖涵
                                      法  官  羅培毓
以上正本證明與原本無異。
如不服本判決應於收受本判決送達後十日內向本院提出上訴書狀，
其未敘述上訴理由者，並得於提起上訴後十日內向本院補提理由
書狀（均須按他造當事人之人數附繕本）「切勿逕送上級法院」
中    華    民    國    95    年    5     月    25    日
                                      書記官  張儷薾
附錄本案論罪科刑法條全文
刑法第339條
意圖為自己或第三人不法之所有，以詐術使人將本人或第三人之
物交付者，處五年以下有期徒刑、拘役或科或併科一千元以下罰
金。
以前項方法得財產上不法之利益或使第三人得之者，亦同。
前二項之未遂犯罰之。


司法院資訊處製作；財團法人民間司法改革基金會備份。
